最高法院刑事判決　　　　　　　　　　　　　　　八十八年度台上字第三六三七號
　　上　訴　人　甲○○
右上訴人因貪污案件，不服台灣高等法院高雄分院中華民國八十八年四月十四日第二
審更審判決（八十七年度上更（二）字第二五二號，起訴案號：台灣高雄地方法院檢
察署八十四年度偵字第一八四七七、二一一六六號），提起上訴，本院判決如左：
    主  文
上訴駁回。
    理  由
按刑事訴訟法第三百七十七條規定，上訴於第三審法院，非以判決違背法令為理由，
不得為之。是提起第三審上訴，應以原判決違背法令為理由，係屬法定要件。如果上
訴理由狀並未依據卷內訴訟資料，具體指摘原判決不適用何種法則或如何適用不當，
或所指摘原判決違法情事，顯與法律規定得為第三審上訴理由之違法情形，不相適合
時，均應認其上訴為違背法律上之程式，予以駁回。本件上訴人甲○○上訴意旨略以
：受賄罪之成立必以行賄人有行賄之意思，且所行賄之物與違背職務行為有對價關係
，證人林松泉並無以送洋酒一瓶予上訴人，作為行賄之代價，亦無行賄上訴人之意思
，僅是單純餽贈，已經林松泉於民國八十四年九月十九日在法務部調查局航業調查處
高雄調查站（下稱調查站）及原審，供證無誤，是上訴人非因林松泉之送酒才答應放
行，而下船時，係徐明泉趁上訴人檢查其他人員之際，背著上訴人走向管制站，非上
訴人不予檢查，故上訴人違背職務實與送酒無關。原審對林松泉上開有利於上訴人之
供詞不予採信，又未說明不採之理由，遽為不利於上訴人之認定，有理由不備之違法
。查獲當時天色已暗，調查員安治國、毛澤照當時均位於管制站外，距離上訴人很遠
，應不可能看見及聽見林松泉與上訴人談話內容，從而安治國、毛澤照即非當時在場
，而親自見聞事實之人，渠等僅以證人林松泉供稱背包內裝洋酒，即認定林松泉有行
賄事實，其所為證言為推測之詞，或係傳聞證據，原審以其等證言為不利於上訴人之
認定，其採證有違證據法則。本案歷次庭訊，除原審外，均未曾提示自白書予證人林
松泉表示意見，則原審以證人林松泉於歷次庭訊均未陳明被刑求，乃於原審始改稱被
刑求，而製作自白書，似有違論理法則，且林松泉於庭訊時證稱「我本來在自白書上
寫為感謝他，才送他一瓶洋酒，但未獲調查人員同意，才重新寫」，足見該自白書內
容與林松泉之原意並不相符，此項自白書是否受脅迫所為，原審並未訊問證人林松泉
是否可提出被刑求之證據，亦未依職權傳訊調查人員與林松泉對質，亦有違刑事訴訟
法第三百七十九條第十款應於審判期日調查之證據未予調查之規定。證人林松泉於調
查站及檢察官偵查時雖供稱有送一瓶洋酒予上訴人，而於第一審及原審則明白證稱「
拿一瓶洋酒放在崗哨旁附近，由甲○○自取，他是否有拿到我不清楚」，足見證人林
松泉並未將洋酒交予上訴人收受，倘上訴人當日果真拿取該瓶洋酒，即儼然為現行犯
，調查站人員既證稱在場跟監，何以未當場查扣該瓶洋酒，故並無積極證據可資證明
上訴人確曾收受該瓶洋酒。原判決以林松泉雖於第一審改稱拿一瓶洋酒放在崗哨旁附
近，由上訴人自取，與其於調查站供稱其將一瓶洋酒交給港警，港警收下後也就沒有
攔下檢查，而讓其等走出港區等語，前後不一，但以其於調查站之供述為可採，因而
認定上訴人有收受林松泉所送之洋酒，然上開「將一瓶洋酒交給港警，港警收下後也
就沒有把我們攔下檢查，而讓我們走出港區」等語，並非證人林松泉所供述，而係另
證人徐明泉所為陳述，依調查站人員所繪製路線圖所示，徐明泉係受林松泉指示，逕
自走往管制站出口，而林松泉則走向上訴人，二人分路行走，則徐明泉應未目睹林松
泉將洋酒交給上訴人收受之情節，足見證人徐明泉上開所述「港警收下該瓶洋酒」應
係其個人猜測之詞，原審誤認「將一瓶洋酒交給港警，港警收下後也就沒有把我們攔
下檢查，而讓我們走出港區」等語為證人林松泉所供述，其採證顯與事實不符，證人
徐明泉所為上開陳述，僅其推測之詞，依法並無證據能力，不得為上訴人收受洋酒之
論據，原審此部分顯違證據法則云云。惟查：(一)、證人林松泉於八十四年九月十九日
調查站調查時，已證實案發當天事先告知港警要上船拿幾瓶洋酒下來，並告訴港警要
送他一瓶洋酒，所以出門時港警沒有做任何檢查，順利離開管制站，伊為了感謝他，
送給港警一瓶洋酒等語，此並經另證人徐明泉於調查站同日訊問時供陳屬實，是林松
泉於同日所為自白書之內容，與其於調查站此部分之供詞及徐明泉所陳述內容一致，
衡情調查人員殊無必要在其等供述之外，另以刑求方式逼令林松泉製作該自白書之理
，即該林松泉於原審此次更審調查時，亦證稱伊在調查站的陳述是實在的，調查人員
說伊持槍才刑求伊，刑求目的是要逼伊說出槍是交何人等語，此足證林松泉於調查站
所製作該自白書，並非出於調查人員之刑求甚明。原判決於理由內已說明林松泉於調
查站調查中、檢察官偵查、第一審審理及原審調查中既未為遭刑求之抗辯，且不否認
曾交付一瓶洋酒予上訴人，另徐明泉亦證稱林松泉確有送一瓶洋酒給上訴人，而上訴
人亦確未檢查徐明泉所攜帶之黑色背包，乃認林松泉所書立之自白書內容與事實相符
，調查人員殊無刑求林松泉，逼其為不實自白之必要等情，是其就此項自白書之任意
性已加審酌，並敘明其心證理由，其採證尚無違法可言。又林松泉於調查站偵訊時已
供稱案發當天事先告知港警要上船拿幾瓶洋酒下來，並告訴港警要送他一瓶洋酒，所
以出門時港警沒有做任何檢查，順利離開管制站，伊為了感謝他，送給港警一瓶洋酒
等語，是其於原審更審庭訊供稱「我本來在自白書上寫為感謝他，才送他一瓶洋酒，
但未獲調查人員同意，才重新寫」，縱屬實在，亦不足以認該自白書係出於調查人員
之脅迫所為，是原審未就此命林松泉提出被刑求（脅迫）之證據及傳訊調查人員，而
以林松泉所為刑求之抗辯不足採，乃執該自白書為上訴人論罪依據，尚無應於審判期
日調查之證據未予調查之違法情事。(二)、證人安治國、毛澤照已於原審第一次更審調
查時到庭一致結證，確見徐明泉提一個黑色包包，往大門方向走，林松泉則往崗哨走
，監控人員車停在外邊，可以清楚看到林松泉提一包東西交給上訴人，事後其等訊問
林松泉包包是何物，他說是ＸＯ酒等語，其等證述亦與林松泉、徐明泉於調查站及檢
察官偵查中之供陳情節相符，是原判決以其二人之證詞為上訴人論罪依據，尚無上訴
意旨所指採證違背證據法則情形。(三)、原判決固將徐明泉於調查站供稱「林松泉趨前
將一瓶洋酒交給港警，港警收下後也就沒有把我們攔下檢查，而讓我們走出港區」等
語（見調查站卷第十五頁反面），誤為係另證人林松泉之供詞，然該林松泉嗣於第一
審訊問時，就承辦法官提示徐明泉前開在調查站就送酒經過之陳述，已表示係實在（
見一審卷第七十五頁），且該徐明泉於八十四年十月十一日調查人員訊問時復明確供
稱看到林松泉拿一瓶洋酒給港警（見偵二一一六六號卷第四頁），此訊問筆錄內容亦
經林松泉於第一審訊問時確認無訛（見一審卷第七十七頁反面），從而原判決雖將徐
明泉於八十四年九月十九日，在調查站之供述，誤為係林松泉之供詞，然該項徐明泉
之供述既為林松泉在法院調查，提示證據時，經其確認無誤，則原判決持之為上訴人
論罪依據，認上訴人已收受林松泉所送之一瓶洋酒，亦難認其採證與事實不符，且徐
明泉該項供述內容既經送賄之林松泉所確認，足見所供與事實相符，其證詞顯非推測
之詞，原審採證亦無違背證據法則可言。(四)、林松泉於調查站係供稱事先告知港警要
上船拿幾瓶洋酒下來，並告訴港警要送他一瓶洋酒，所以出門時港警沒有做任何檢查
，順利離開管制站，伊為了感謝他，送給港警一瓶洋酒等語（見調查站卷第十頁正、
反面），即其於原審第二次更審調查，亦證稱因為徐明泉不能進入，伊有向上訴人說
要送他一瓶洋酒，他才讓徐明泉進入，送酒係為了達到讓徐明泉進入之目的，而為了
感謝他才送一瓶酒各等語（見原審卷第五十五頁正、反面），足見該林松泉致贈洋酒
予上訴人，係基於事先違背職務交付賄賂之期約，非祇係心存感激之贈與而已，原判
決於理由內說明上訴人自承依規定於船員上、下船需要查驗證件，攜帶手提袋、背包
等物均須檢查，且不能讓無港區通行證之徐明泉登船，乃竟因林松泉期約將致贈一瓶
洋酒，始允許徐明泉登船，事後又因收受該洋酒，而未查驗證件，檢查手提袋、背包
等物，其所收受之財物與其違背職務之行為間即有對價關係存在，而非僅係林松泉單
純心存感激之贈與等情，核無對林松泉所為有利於上訴人之證詞全不予採信之情形，
上訴意旨僅擷取林松泉上開供詞之片斷，指原判決對林松泉有利於上訴人之證詞，不
予採信之理由，未加說明，有理由不備之違法云云，亦非適法之第三審上訴理由。綜
上所述，本件上訴意旨所指摘原判決上開違法情事，經核均與法律規定得為第三審上
訴理由之違法情形，不相適合，揆諸首揭說明，其上訴違背法律上之程式，應予駁回
。
據上論結，應依刑事訴訟法第三百九十五條前段，判決如主文。
中      華      民      國    八十八    年      七      月      八      日
                              最高法院刑事第十一庭
                                  審判長法官  陳  炳  煌
                                        法官  陳  正  庸
                                        法官  陳  世  雄
                                        法官  陳  東  誥
                                        法官  張  春  福
      右正本證明與原本無異
                                              書  記  官
中      華      民      國    八十八    年      七      月     十三     日
